臺灣高等法院臺南分院刑事判決
上　訴　人　臺灣臺南地方法院檢察署檢察官
被　　　告　乙○○
選任辯護人　蘇正信　律師
上列上訴人因被告重傷害案件，不服臺灣臺南地方法院九十三年
度訴字第七二六號中華民國九十四年四月十四日第一審判決（起
訴案號：臺灣臺南地方法院檢察署九十三年度偵字第五六七四號
），提起上訴，本院判決如下：
    主  文
上訴駁回。
    事  實
一、乙○○與劭蓓中係夫妻，二人因劭蓓中與甲○○有私下交往
    之外遇情事而時生口角。民國（下同）93年1月30日，乙○
    ○與劭蓓中因事爭吵後，劭蓓中離家外出，乙○○懷疑劭蓓
    中係前往與甲○○見面，竟憤而基於重傷害之故意，持預先
    購買之客觀上濃度不足以造成眼睛失明或臉部皮膚永久性傷
    痕之鹽酸1瓶，前往臺南市○○區○○街臺南師院後門附近
    等候，嗣同日晚上7時30分許，見甲○○駕駛汽車搭載劭蓓
    中抵達該處，竟先持上開鹽酸朝甫下車之劭蓓中面部潑灑（
    傷害劭蓓中部分未據告訴且未經起訴）後，再進入汽車內，
    以手抓並口咬甲○○左手臂，同時對甲○○臉部、眼睛潑灑
    鹽酸，致甲○○受有左臉頰多處灼傷、角膜化學藥物灼傷、
    左上臂多處咬傷、齒痕及瘀血等傷害。
二、案經甲○○訴由臺南市警察局第二分局報請臺灣臺南地方法
    院檢察署檢察官偵查起訴。
    理  由
一、上開事實業據被告乙○○（下稱被告）於本院審理時坦承不
    諱（見本院九十四年八月二十四日審判筆錄第二頁至第六頁
    ），核與被害人即告訴人於原審審理時結證稱：伊坐在駕駛
    座，邵蓓中坐乘客座位，邵蓓中先下車，車門打開，被告就
    從藏身的機車後面衝出來，拿鹽酸潑邵蓓中，有潑濺到伊，
    後來劭蓓中下車，被告就上車，拿整瓶鹽酸往伊身上擠壓鹽
    酸瓶，將鹽酸潑在伊身上，然後一手抓伊的頭髮，一手抓臉
    ，同時咬伊的手，幾乎是同時間發生，伊的頭髮、褲子、衣
    服都濕了，右眼被鹽酸潑到，臉頰遭被告抓傷又被鹽酸侵蝕
    ，手臂也被咬傷等語（見原審卷第54至59、65、67頁），及
    卷附臺南市立醫院診斷證明書及法務部法醫研究所94年2 月
    18日法醫理字第0930004607號鑑定意見書所載之傷勢：「左
    臉頰多處灼傷、角膜微細圓囊水腫及潰瘍，眼瞼化學藥物燒
    灼傷，左上臂有多處咬傷及出血瘀傷，診斷為角膜擦傷，瞼
    頭皮挫傷及腐蝕性燒灼作用」相符（見警卷第5頁、原審卷
    第133至137頁）。再據證人甲○○提出案發當日穿著之毛衣
    顯示，該衣服之右上臂（前後均有）、右手肘（前後均有）
    、頸部至右胸、左胸、左上臂等處均有褪色之痕跡（左胸、
    左上臂等處較淡）。以上述毛衣褪色情形及甲○○之受傷部
    位可知，甲○○當日遭受鹽酸潑及之部位確遍及臉部、手臂
    、胸部等處。綜上所述，被告自白應與事實相符。
二、又查鹽酸係屬強酸性化學藥劑，一般多用於清潔浴廁之強污
    處，具有腐蝕性質等情，乃一般國民依其生活經驗即有之認
    識；又眼睛乃人體之脆弱、敏感之重要器官，若臉部遭鹽酸
    侵蝕破壞，有導致面容永久性傷痕或眼睛失明之極大可能性
    ，尤其持具有腐蝕性之酸液朝人體潑灑致被害人面容全毀之
    悲劇報導，時有所聞，被告亦自承其曾想過酸液可能會造成
    失明或毀容之情形（見原審卷第148頁），竟仍持鹽酸朝甲
    ○○顏面直接潑灑，其顯有毀敗甲○○雙目視能或毀壞其容
    貌之重傷害故意甚明。其於原審時辯稱：伊有跟出售鹽酸之
    老闆提及要潑伊先生，給他一個警告，請其出賣給伊不傷皮
    膚之鹽酸云云，顯然有違常情，不足以據為其僅有普通傷害
    犯意認定之依據，附此敘明。惟被告所持以潑灑之鹽酸，其
    濃度客觀上未達足以造成告訴人眼睛失明或顏面容貌永久毀
    敗之程度。此從1.甲○○之傷勢經法務部法醫研究所鑑定結
    果，認定：甲○○所受之眼睛灼傷及角膜潰瘍均非重大傷殘
    ，且因角膜上皮再生能力強，故似復原良好，視力恢復正常
    ，另左臉擦傷及手臂咬傷及出血瘀傷亦為輕傷，似均無法造
    成失明或臉部皮膚永久性傷痕（毀容）之可能（見前開鑑定
    意見書）。由上述鑑定意見書及前揭診斷證明書之記載可知
    ，告訴人甲○○之臉部除受到被告抓咬之痕跡及眼睛遭鹽酸
    潑灑所造成之灼傷外，並無其他之傷痕，而甲○○經治療結
    果，視力已恢復正常，李女亦自陳其所受之傷完全恢復，未
    曾留下疤痕等語（見原審卷第60頁、本院94年6月17日筆錄
    第4頁）。據此可知，被告持用以潑灑甲○○之鹽酸，僅造
    成李女輕傷，不足以造成雙目視能毀敗或人體皮膚、健康永
    久難以治癒之重傷害。2.再觀諸告訴人甲○○提出之案發當
    日穿著之毛衣，僅於上述各部位呈現褪色現象，該毛衣材質
    （毛線）未因遭鹽酸侵蝕而有任何蝕損之痕跡，則該鹽酸之
    腐蝕性甚低，灼然甚明。3.被告用以潑灑甲○○之鹽酸之濃
    度未達足以造成告訴人眼睛失明或顏面容貌永久難以治癒之
    程度，亦堪認定。公訴人論告意旨，雖認本件係因甲○○於
    遭受潑灑鹽酸後採取及時清洗眼部等急救措施始未造成重傷
    害之結果，而認前述法務部鑑定意見不足以證明被告持用之
    鹽酸濃度等語，然此不利於被告之認定，應經嚴格之證明，
    本件並無充分證據足以證明「如告訴人未以水清洗，將會造
    成失明或永久毀容」之事實，尚難遽為不利於被告之認定。
    至高雄醫學大學函覆本院系爭無煙鹽酸會灼傷眼睛、皮膚，
    直接接觸眼睛時有成傷之可能等情，有該院九十四年七月二
    十一日高醫系醫化字第0940001368號附卷可稽。然並未載明
    有成重大傷殘之可能，難遽認該無煙鹽酸確有使人失明或毀
    容等重大傷害之可能（被害人甲○○已於本院證實痊癒完好
    無虞）。
三、按刑法第279之義憤傷害罪，必須此項義憤係在犯罪之現場
    所激起者，始足當之，有最高法院33年上字第99號判例意旨
    可資參照。本件被告自陳其在劭蓓中與甲○○共乘之汽車尚
    未抵達師院前，即先行購買鹽酸，並在臺南師院後門等候告
    訴人與邵蓓中約2小時等語（見原審卷第148頁），由此可見
    ，被告於撞見告訴人與其夫共乘且在師院前為親吻等親密動
    作前（甲○○與邵蓓中均於原審供述二人於邵蓓中下車前有
    親吻臉頰之行為），即已購買鹽酸，其係事先計劃而為本件
    犯行甚明，核其所為即與刑法第279條「義憤」之要件不符
    ，被告辯稱其係基於義憤而為傷害犯行，尚難憑採。
四、綜上所述，被告主觀上雖有對甲○○重傷害之犯意，惟其原
    持用以傷害甲○○之鹽酸，客觀上無法造成甲○○雙目機能
    喪失或顏面毀敗而永久無法回復之重傷害程度乙節，已如前
    述，則被告主觀上所認識之犯罪事實（重傷害）與客觀之犯
    罪事實（普通傷害）有異，其所知重於所犯，依構成要件錯
    誤之法理，應從其所犯，是被告乙○○應論以較輕之刑法第
    277條第1項之傷害罪，公訴意旨認被告出於使人受重傷害之
    故意而犯同法第278條第3項、第1項之重傷未遂罪（條號誤
    繕為刑法第287條），尚有未洽，惟其基本事實同一，本院
    自應予審理，並變更其起訴法條。被告於密接之時間，先後
    接續抓咬告訴人手臂及對其臉部潑灑鹽酸之行為，乃基於單
    一犯意所為數舉動之接續實施，刑法上應包括地評價認係接
    續犯，而為單純之一罪。
五、原審以被告事證已臻明確，因予適用刑法第277條第1項、第
    74條第1款，罰金罰鍰提高標準條例第一條前段（誤植同條
    例第二條），並審酌被告前無犯罪紀錄素行良好（有臺灣高
    等法院被告全國前案紀錄表存卷可參），案發當時不知循求
    正常管道解決其與丈夫劭蓓中及告訴人甲○○間之三角關係
    ，竟採取對甲○○潑灑鹽酸激烈手段，此種犯罪手法誤用可
    能造成被害人傷殘，惟因念及其因長期遭受婚姻問題之壓力
    及積怨，其情可憫，及甲○○介入他人家庭，亦有非是之處
    ，倖經治療結果，雙目視能並未缺損且臉部未殘留任何傷痕
    ，未造成重大傷害之無可挽回結果，被告犯後坦承犯行及告
    訴人於本院審理時表示雙方已達成和解，對被告諭知緩刑並
    無意見等一切情狀，量處有期徒刑一年六月，以示懲儆，且
    以被告前未曾受有期徒刑以上刑之宣告，因一時失慮，偶罹
    刑典，經此刑之宣告後，應知警惕而無再犯之虞，參酌上情
    ，認暫不執行其刑為當，併予以宣告緩刑5年，用啟自新，
    並說明告訴人另自陳其已將被告犯罪所用之鹽酸瓶丟棄等語
    （見原審卷第65頁），毋庸宣告沒收。核其認事用法俱無不
    合，量刑亦稱妥適。檢察官上訴意旨猶執陳詞認被害人甲○
    ○、劭蓓中之傷害係自行急救得宜始未造成被害人重傷之結
    果云云，因未另舉實據證明，非有理由，又其另以被告以重
    傷害之故意，無法造成重傷害之結果，屬於主觀事實不一致
    ，應適用刑法第26條之規定，成立傷害未遂云云部分，因此
    係被告對於自己所用方法是否足以造成重傷害結果之事實認
    識錯誤，本院依構成要件錯誤之法理，而依所犯論科已詳述
    如前，公訴人再引不能未遂之法理而指摘原判決不當，亦無
    理由，其上訴自應予駁回。
據上論結，應依刑事訴訟法第三百六十八條，判決如主文。
本案經檢察官曾銘芳到庭執行職務。
中　　華　　民　　國　　94　　年　　9 　　月　　7 　　日
                  刑事第二庭    審判長法　官  葉居正
                                      法  官  高明發
                                      法  官  莊俊華
以上正本證明與原本無異。
檢察官如不服本判決應於收受本判決後十日內向本院提出上訴書
，其未敘述上訴理由者並得於提起上訴後十日內向本院補提理由
書。
被告不得上訴。
　　　　　　　　　　　　　　　　　　　書記官  廖明娟
中　　華　　民　　國　　94　　年　　9 　　月　　13　　日
附錄本案論罪科刑法條：
刑法第277條：
傷害人之身體或健康者，處三年以下有期徒刑、拘役或一千元以
下罰金。
犯前項之罪因而致人於死者，處無期徒刑或七年以上有期徒刑；
致重傷者，處三年以上十年以下有期徒刑。
